臺灣高等法院臺中分院刑事判決　　　　　　　　　　九十一年度上訴字第五五號
　　上　訴　人
　　即　被　告　甲○○
　　選任辯護人　許漢鄰
右上訴人因偽造貨幣案件，不服臺灣彰化地方法院九十一年度訴字第八九號中華民國
九十一年二月二十二日第一審判決（起訴案號：臺灣彰化地方法院檢察署九十年度偵
字第六三四三號)，提起上訴，本院判決如左：
　　主      文
原判決撤銷。
甲○○共同行使偽造之通用紙幣，處有期徒刑年。
扣案偽造之新臺幣壹仟元通用紙幣共伍張（其中號碼為JJ236129SU者壹張、號碼均為
JM938446VE者肆張）均沒收。
　　事      實
一、甲○○明知劉錫龍（民國六十年七月十五日生，另由檢察官簽分偵辦）於九十年
    七月中旬某日下午一時許，在彰化縣埔心鄉區旁交付，並囑甲○○代為
    購物換取真鈔之新臺幣（下同）一千元通用紙幣一張（號碼為JJ236129SU號）係
    偽造之紙幣，竟意圖供行使之用而收集之，並與劉錫龍基於共同行使該偽造紙幣
    之犯意聯絡，於同年月日下午五時許，持該張偽造之紙幣，至彰化縣永靖鄉○○
    村○○路○段一二八號丙○○（起訴書誤載為劉同崙）所開設之永豐農藥行，向
    丙○○之妻賴邱雪燕購買總價一百十元之除草劑二包而行使該張偽造之紙幣，致
    丙○○之妻賴邱雪燕誤認該偽造紙幣為真實而收受之，並找與甲○○真鈔八百九
    十元，甲○○即將換得之八百九十元交與劉錫龍。甲○○又明知劉錫龍於同年九
    月十四日下午一時許，在彰化縣埔心鄉芎蕉村某處交付，並囑甲○○代為購物換
    取真鈔之偽造一千元通用紙幣四張（號碼均為JM938446VE號）亦係偽造之紙幣，
    復本於前之收集犯意而接續收持之，並旋即持該四張偽造之一千元通用紙幣，至
    前開永豐農藥行預備再購買除草劑以換取真鈔，惟尚未著手提示該等偽鈔，即為
    該店負責人丙○○叫其妻出面指認識破甲○○即係先前至該店行使偽造紙幣之人
    ，適經警至該地巡邏，丙○○報警處理，在甲○○身上查獲該四張偽造之一千元
    紙幣，始知上情。
二、案經彰化縣警察局員林分局報請臺灣彰化地方法院檢察署檢察官偵查起訴。
　　理      由
一、訊據上訴人即被告（下簡稱被告）甲○○固坦承案外人劉錫龍於右揭二時地有交
    付伊一千元偽造紙幣共五張（號碼為JJ236129SU號者一張、為JM938446VE號者四
    張）請伊購物代為換錢，且伊第一次有持上開偽鈔一張（號碼為JJ236129SU號）
    向證人丙○○之妻購買總價一百十元之除草劑二包，而找得八百九十元之真鈔，
    第二次則持上開四張一千元紙幣（號碼均為JM938446VE號）預備再向證人丙○○
    購買除草劑之情事，惟矢口否認有意圖供行使之用而收集或共同行使偽造通用紙
    幣之不法犯行，辯稱：伊純粹是被劉錫龍利用，伊當時拿到上開五張一千元紙幣
    時，紙鈔並未褪色，且伊並不知第一次至證人丙○○商店行使之千元紙幣係偽鈔
    云云。經查：
（一）被告於警訊、偵訊、原審及本院審理時均坦承劉錫龍確有交付上開五張偽造之
      一千元紙幣請其購物，且伊第一次有持上開一張一千元紙幣（號碼為JJ236129
　　　SU號）向丙○○之妻購得總價一百十元之除草劑二包而換得八百九十元之真鈔
      ，第二次則持上開四張一千元紙幣（號碼均為JM938446VE號）預備再購買除草
      劑等情（見九十年九月十四日警訊筆錄；偵查卷第十二頁背面；原審卷第十五
      、十六頁；本院卷第七二、七三頁），核與證人丙○○於警訊、原審調查時指
      述情節互核相符（見九十年九月十四日警訊筆錄；原審卷第十五、十七頁），
      並有上開一千元之紙幣共五張扣案可證，且上開五張一千元之紙幣經本院函請
      中央銀行發行局鑑定結果認係以彩噴墨方式仿印，紙質與真鈔不同，水印以灰
      色墨仿製，安全線以金屬線夾於兩張紙間再黏貼紫色箔膜仿鈔券正面五段裸露
      部分，無折光變色效果，左下角之「1000」面額數字，無折光變色反應，係屬
      偽鈔等語明確，有該局九十一年四月二十六日台央發字第○九一○○二二○六
      六復本院函附卷可證（見本院卷第三○頁）。是劉錫龍既係先後二次將上開五
      張偽造之一千元紙幣交予被告請其購物代為換錢，被告亦先後二次持前揭偽鈔
      至丙○○商店用以購物或行將用以購物，至堪認被告確有意圖供行使之用而收
      集上開五張一千元之偽造紙幣，並進而有行使其中一張一千元偽造紙幣之犯行
      。
（二）被告雖辯稱伊純粹是被劉錫龍利用，伊拿到上開五張一千元紙幣時，紙幣並未
      褪色，伊並不知上開五張一千元紙幣係偽鈔云云。惟查被告先後於警訊時明確
      供承案外人劉錫龍於前開時地係交給伊一千元之偽鈔要伊去買東西（見警訊卷
      九十年九月十四日筆錄）；於偵查中供述伊已將所買的除草劑二包送給別人（
      見偵查卷第十三頁）；於原審調查時供承伊於第一次購買除草劑二包回來把找
      的錢還給劉錫龍，伊以為劉錫龍會分紅給伊，但劉錫龍並沒有分紅給伊，因為
      劉錫龍第一次沒有分紅給伊，所以第二次伊本來不肯再去幫劉錫龍買東西，但
      劉錫龍說等伊把錢換回來再說（見原審卷第十五、十六頁）；於本院調查時供
      述劉錫龍交給伊上開一千元紙幣一張時，只叫伊快點去買東西，但劉錫龍沒有
      告訴伊要買什麼東西，伊一時找不到商店，看到前開農藥行，就隨便替劉錫龍
      買了除草劑二包等語（見本院卷第十六至十八、二○頁），衡情倘被告不知上
      開一千元紙幣係偽造，豈會於行使該偽鈔時，心中竟存有與劉錫龍分紅之意圖
      ？倘被告與劉錫龍無行使偽造紙幣以換取真鈔之共同犯意聯絡，劉錫龍豈會請
      被告購物，卻竟未告知應購買何物？被告又豈會在劉錫龍叫伊去購物卻未說明
      應購何物之情形下，竟漫無目的的尋找商店並至前開農藥行隨意購買除草劑？
      被告又豈會將劉錫龍叫伊所購之物又任意送給別人，綜核上情，益證劉錫龍交
      付上開偽造紙幣於被告時，被告已明知紙幣係偽造仍收集之，且被告與劉錫龍
      亦具共同行使上開偽造紙幣之犯意聯絡，而非係純粹為劉錫龍所利用。雖劉錫
      龍於本院調查時否認上述偽鈔係其交付被告者，然交付偽鈔須負刑責，本難期
      劉錫龍如實供述，而衡諸被告於警訊伊始，即明確供陳偽鈔係劉錫龍所交付，
      迄於一、二審，均無移異，又無何事證足認被告與劉某有何深怨，信非誣攀，
      是偽鈔係劉錫龍所交付者乙節，應屬不虛，至被告經本院於言詞辯論期日提示
      扣案之偽造紙幣時，固稱該紙幣有褪色，與當初拿到時不同云云，然本案扣案
      之紙幣本屬偽造，印刷技術當然無法與真鈔相比擬，本院提示時距該等偽造紙
      幣扣案已近一年，是因時日經過偽鈔略有褪色自屬必然，被告於歷次訊問及原
      審提示時亦不否認扣案五張偽造一千元紙幣確原係伊自劉錫龍處收受而持有者
      ，況就其中四張偽造一千元紙幣部分（號碼均為JM938446VE號）並係經警當場
      在被告身上所扣得，益見扣案之五張偽造千元紙幣原係被告持有無誤。是被告
      前開所辯，顯係事後卸責之詞，自不足採信。本案事證明確，被告意圖供行使
      之用而收集，並進而行使偽造通用紙幣之犯行事證至為明確，應依法論罪科刑
      。
二、核被告所為，係犯刑法第一百九十六條第一項前段之行使偽造紙幣罪。按意圖供
    行使之用而收集偽造紙幣罪，所謂收集，本含有反覆為同一行為之意義，被告先
    後二次收集劉錫龍交付之偽造千元紙幣一張（號碼為JJ236129SU號）及偽造千元
    紙幣四張（號碼均為JM938446VE號）之行為，係屬實質上一罪，且其意圖供行使
    之用而二次收集偽造紙幣之低度行為，為進而行使偽造紙幣（號碼為JJ236129SU
    號）之高度行為所吸收，是不另論以收集偽造紙幣罪（最高法院二十九年上字第
    二一五五號判例、八十年台上字第九四六號判決意旨參照）；又行使偽造紙幣罪
    之本質，即已涵括詐欺之要件，被告雖有行使上開偽造之千元紙幣一張致證人丙
    ○○之妻誤認而找與被告真鈔八百九十元之事實，然因詐欺罪已為行使偽造紙幣
    罪所吸收，是不另論以詐欺取財罪（最高法院二十九年上字第一六四八號判例意
    旨參照）。另被告與劉錫龍就行使偽造通用紙幣有犯意聯絡及行為分擔，是為共
    同正犯。原審以被告罪證明確據以論罪科刑，固非無見，惟查被告於九十年九月
    十四日下午一時五十分許，又持劉錫龍於同年月日下午一時許交付之偽造一千元
    紙幣共四張（號碼均為JM938446VE號）至前開永豐農藥行，預備再以購買除草劑
    方式以換取真鈔，旋即為該行負責人丙○○叫其妻出面指認識破，被告此部分行
    為尚未達著手行使偽造紙幣階段（理由詳後述），原審誤認被告併犯刑法第一百
    九十六條第三項、第一項前段之行使偽造貨幣未遂罪，尚有末洽。被告上訴意旨
    稱不知扣案紙幣係偽造云云雖無可採，但原審判決既有可議之處，即屬無可維持
    ，應由本院撤銷改判。爰審酌被告年值青壯，竟行使偽鈔以圖不勞而獲，其行使
    偽鈔之行為危害金融秩序非輕，惟念其前無不法行為紀錄，尚屬初犯，且已賠償
    丙○○一千元（見原審卷第十七頁）等一切情狀，量處如主文第二項所示之刑，
    以示懲儆。另扣案之偽造新臺幣一千元通用紙幣共五張（號碼為JJ236129SU號一
    張、號碼為JM938446VE號四張），應依刑法第二百條之規定宣告沒收。
三、公訴意旨另以：被告於九十年九月十四日下午一時五十分許，又持劉錫龍於同年
    月日下午一時許交付之偽造千元紙幣共四張（號碼均為JM938446VE號），再次至
    前開永豐農藥行，欲購買除草劑以換取真鈔時，為該行負責人丙○○叫其妻出面
    指認識破，致未能得逞，因認被告於九十年九月十四日又犯刑法第一百九十六條
    第一項前段之行使偽造貨幣罪。然犯罪事實應依證據認定之，無證據不得推定其
    犯罪事實，刑事訴訟法第一百五十四條定有明文。次按刑事訴訟法上所謂認定犯
    罪事實之證據，係指足以認定被告確有犯罪行為之積極證據而言，該項證據自須
    適合於被告犯罪事實之認定者，始得採為斷罪資料；又事實之認定，應憑證據，
    如未能發現相當證據，或證據不足以證明，自不能以推測或擬制之方法，以為裁
    判基礎（最高法院二十九年上字第三一○五號、四十年台上字第八六號判例意旨
    參照）。又刑法第二十五條所謂已著手於犯罪行為之實行，係指對於構成犯罪要
    件之行為，已開始實行者而言，若於著手此項要件行為以前之準備行動，係屬預
    備行為，除法文有處罰預備犯之明文，應依法處罰外，不能遽以未遂犯罪論擬（
    最高法院三十年上字第六八四號判例意旨參照）。經查被告於警訊時供述伊於前
    揭時地購買除草劑，被發現就是先前於九十年七月中旬某日下午一時許至該地持
    千元偽造紙幣購買除草劑之人時，當時伊要離開即被老闆即被害人丙○○抓回，
    嗣經警至該地巡邏報警處理後，警員才從伊右側褲袋取出上開四張偽造一千元紙
    幣等語，證人丙○○於警訊亦指述被告於前開時地至伊店內欲購買除草劑時，並
    未出示偽鈔，是伊覺得可疑叫伊太太出來看，發現被告就是上次即於九十年七月
    中旬某日下午一時許持上開一千元紙幣一張向伊太太購買除草劑之人，當時被告
    欲離開被伊抓住，嗣經警至該地巡邏報警處理後，警員才從被告長褲口袋取出上
    開四張一千元偽造紙幣等語相符（均見警訊卷九十年九月十四日筆錄），再經本
    院囑託臺灣彰化地方法院訊問，證人丙○○復明確指述被告於前開時地至店裏要
    購買除草劑，還沒有拿出錢來，伊發現被告就是上次使用偽鈔之人，遂叫其妻出
    來指認，其妻示意被告就是上次拿偽鈔之人，當時被告要跑，伊與被告拉扯抓住
    被告時，才知道被告握有偽鈔，嗣經警至該地巡邏報警處理後，警員才從被告口
    袋搜出上開四張一千元偽造紙幣等語（見本院卷第六○頁），其等先後所述被告
    與丙○○拉扯時究係手上握有一張偽鈔，其餘三張偽鈔在身上，或係四張偽鈔均
    在口袋中之細節之處固略有歧異，然被告於前開時地向證人丙○○表示欲購買除
    草劑時，尚未出示行使上開四張一千元偽造紙幣，即因證人丙○○疑被告前曾行
    使偽鈔購物，而叫出其妻指認無訛，丙○○與被告發生拉扯及報警處理後，始知
    被告又持有上開四張偽造一千元紙幣已至可認定，是被告表示欲向證人丙○○購
    買除草劑時，並未出示上開偽造紙幣，是時尚未著手行使四張偽造千元紙幣甚明
    ，此外復查無其他具體事證足資證明被告於九十年九月十四日確已著手行使偽造
    紙幣，是被告是日行為應僅只於意圖供行使而收集偽造紙幣，併此明。
據上論斷，應依刑事訴訟法第三百六十九條第一項前段、第三百六十四條、第二百九
十九條第一項前段，刑法第二十八條、第一百九十六條第一項、第二百條，罰金罰鍰
提高標準條例第一條前段，判決如主文。
本案經檢察官乙○○到庭執行職務。
中      華      民      國　    九十一     年     七      月    十七　　日
                                臺灣高等法院臺中分院刑事第五庭
                                      審判長法　官  袁　從　楨
                                      　　　法  官  胡  森  田
                                      　　　法  官  姚  勳  昌
右正本證明與原本無異。
如不服本判決應於收受送達後十日內向本院提出上訴書狀，其未敘述上訴之理由者並
得於提起上訴後十日內向本院補提理由書（均須按他造當事人之人數附繕本）。
　　　　　　　　　　　　　　　　　　　　　　書記官  陳　如　慧
中      華      民      國　    九十一     年     七      月    十八　　日
                                                                        Ｒ
